07 - Plans du quart nord-est du Quadrilatère Richelieu: bâtiment sur jardin
Bibliothèque nationale de France. Mission pour la gestion de la production documentaire et des archives
Plans du quart nord-est du Quadrilatère Richelieu: bâtiment sur jardin
Bibliothèque nationale de France. Mission pour la gestion de la production documentaire et des archives
80 mètres linéaires de dossiers (dont certains contenant des plans et dessins), 6600 plans à part.
Le fonds est essentiellement composé des archives du service comptable de l'Agence des travaux de la Bibliothèque nationale, c’est-à-dire des pièces à produire devant l’administration du service des Bâtiments civils qui décidait des crédits à accorder pour les grands travaux ou les travaux d’entretien.La correspondance, les attachements, les mémoires de travaux, les maquettes et les plans permettent de suivre les campagnes successives de grands travaux, des entretiens et des aménagements intérieurs.
Périmètre géographique
Depuis 1724, la Bibliothèque est présente dans le « Quadrilatère Richelieu », lotissement délimité par les rues Vivienne, Petits-Champs, Richelieu et Colbert. L’établissement est installé dans l’ancien Hôtel de Nevers en bordure la rue Richelieu et acquiert progressivement l’ensemble des bâtiments. L’achat par l’État en 1879 des bâtiments faisant l’angle des rues Colbert et Vivienne, permet d’isoler la Bibliothèque. L’espace est aménagé et réorganisé selon ses besoins. La Bibliothèque s’agrandit à partir du milieu du XXe siècle en achetant des sites annexes autour du Quadrilatère dans les rues Richelieu, Louvois, Colbert, Vivienne, en intégrant les bibliothèques de l’Arsenal et de l’Opéra, le 127 rue du Faubourg Saint-Honoré, ainsi que sur des sites distants: Versailles, Provins, Avignon, Sablé-sur-Sarthe. L’établissement a aussi un patrimoine immobilier privé: un restaurant et immeuble d’habitation au 19 boulevard Saint-Michel et au 4 Square Louvois ainsi qu’une annexe au 16 rue Chaptal.
Généalogie des architectes et services responsables des bâtiments de la Bibliothèque
Avant la Révolution. Lorsque la Bibliothèque s’installe dans le Quadrilatère en 1724, l’ensemble est composé d’hôtels disparates construit par Jean THIRIOT, Pierre LE MUET et François MANSART. Le premier architecte du roi, Robert de COTTE reçoit la direction des travaux d’adaptation des bâtiments. Il prolonge la Galerie Mansart parallèlement à la rue Richelieu. Son fils Jules-Robert de COTTE poursuit les travaux, à partir de 1735 en construisant l’aile Nord qui ferme la cour d’honneur.
À la fin du XVIIIe siècle, les édifices sont classés dans la catégories des "Bâtiments civils et palais nationaux" de l'État et gérés par une agence des travaux, créée en 1797 par le Conseil des Bâtiments civils. Ce dernier, établi auprès du ministère de l’Intérieur en 1795, donne un avis technique, financier et esthétique sur tous les projets relatifs aux édifices publics relevant de l’État. Il nomme l’architecte en chef des agences d’architecture parmi les anciens grand prix de Rome. L’Agence fait le lien entre l’État, maître d’ouvrage, l’architecte en charge des travaux et les entrepreneurs qui les exécutent. Les budgets sont annuels. Ils sont alloués par le ministère dont dépend le service des Bâtiments civils.
En 1926, la Bibliothèque devient établissement public ce qui lui permet d’obtenir une autonomie financière et de pouvoir bénéficier de dons, dont certains sont dédiés à l’aménagement des bâtiments. La création en décembre 1926 de la Réunion des Bibliothèques nationales apporte de nouveaux financements. Le budget alloué aux travaux est toujours géré, ordonnancé et contrôlé par l’administration des beaux-arts.
À partir de 1932, l’Agence ne fonctionne plus par crédits annuels mais par enveloppes globales grâce à la loi de 1931 sur l’outillage national et au « plan Marquet », vaste plan de relance des travaux publics et de l’industrie de lutte contre le chômage de 1934. La Bibliothèque nationale se voit ainsi confier la gestion et les paiements de toutes les opérations.
Après la Seconde Guerre mondiale, le paiement des travaux immobiliers est repris en charge par la Direction générale de l’Architecture et ordonné, dès 1951, par l’Agence des Bâtiments de France.
Sous la Ve République, la politique de grands travaux culturels amènent la création d’opérateurs dédiés à la maîtrise d’ouvrage, à partir notamment des travaux du Grand Louvre de François Mitterrand. En 1986 est créée la Mission interministérielle de coordination des grandes opérations d’architecture et d’urbanisme, qui prend en charge plusieurs opérations de construction et d’urbanisme dont celles de la Bibliothèque nationale. En 1998, alors que les travaux du Grand Louvre touchent à leur fin, l’Établissement public du Grand Louvre et la Mission interministérielle de coordination des grandes opérations fusionnent pour laisser place à l’Établissement public de maîtrise d’ouvrage des travaux culturels (ÉMOC). Entre temps, le décret n°90-13 du 3 janvier 1990 crée le Service national des travaux au sein du ministère de la Culture, sous forme de service extérieur à compétence nationale, en charge d’opérations de restauration, surtout sur les monuments historiques. Enfin, le décret du 14 juillet 2010 fusionne le SNT et l’ÉMOC pour former l’Opérateur du patrimoine et des projets immobiliers de la culture (OPPIC). L’OPPIC est spécialisé dans la maîtrise d’ouvrage des équipements culturels.
Une partie des bâtiments de la Bibliothèque étant classés Monuments historiques ou inscrits à l'Inventaire supplémentaire des Monuments historiques, des Architectes en chef des Monuments historiques interviennent pour les zones concernées.
Architectes avant l’Agence
Jean THIRIOT (1590-1647)
Pierre LE MUET (1591-1669)
François MANSART (1598-1666)
Robert de COTTE (1656-1735)
Jules-Robert de COTTE (1683-1767)
Architectes de l’Agence des travaux de la Bibliothèque nationale
François-Joseph BELANGER (1744-1818) de 1797 à 1811
François-Jacques DELANNOY (1755-1835) de 1811 à 1828
Louis VISCONTI (1791-1853) de 1828 à 1853
Henri LABROUSTE (1801-1875) de 1854 à 1875
Jean-Louis PASCAL (1837-1920) de 1875 à 1912
Alfred RECOURA (1864-1940) de 1912 à 1932
Michel ROUX-SPITZ (1888-1957) de 1932 à 1953
André CHATELIN (1915-2007) de 1954 à 1981
Serge MACEL (1932- ) de 1981à 1993
Le fonds est composé des archives des différents architectes à partir de Louis VISCONTI. Il a subi les aléas des déménagements successifs de l’Agence entre les espaces du 12 rue Colbert et les désorganisations répétées dues à des recherches documentaires dans les dossiers anciens, sans réintégration ultérieure des documents prélevés.
En 1969 et 1972, les dossiers et les plans, transférés par CHATELIN à la Bibliothèque nationale, sont stockés dans le comble non aménagé de la Galerie Mazarine où des traitements partiels sont faits pour un conditionnement en cartons de conservation et un envoi des plans au dépôt de Versailles. Certains plans d’architectes reconnus restent pour valorisation dans le Quadrilatère, au département des Estampes. Une partie des dossiers « architecture » de l’Administration de la Bibliothèque et quelques dossiers issus du fonds des architectes sont décrits (série C « immeubles ») par le secrétariat général de la Bibliothèque nationale, mais l’ensemble plans/dossiers ne se retrouve sur le même site qu’après 1998 (fermeture du dépôt de Versailles et avec l’ouverture du site François-Mitterrand de la BnF).
En 2006, une partie des dossiers est décrite pièce à pièce avec toutes les limitations dues à la dispersion des séries et à la mise en quarantaine des plans, dépoussiérés, comme tous les fonds en provenance de Versailles, en 2007-2008.La nécessité d’une reprise d’ensemble associant documents graphiques et dossiers de manière cohérente et complète entraîne en 2010 la mise en place d’un plan de recherche finançant un reclassement et un reconditionnement complet de l’ensemble des documents, ainsi que la numérisation des documents graphiques libres de droits pour mise en ligne sur Gallica.
Ce programme suit plusieurs étapes.
Pour les dossiers: rassemblement des ensembles documentaires produits par l’Agence des architectes et les institutions qui lui succèdent, puis reconstitution de séries et classement.
Pour les plans conservés à part: reconditionnement complet des plans par support et taille avec cotation en 2010, numérisation intégrale en 2012-2013 au Centre Joël-Le-Theule (Sablé-sur-Sarthe) de la BnF. En parallèle sont opérées l’identification et la description des documents, pour élaboration d’un classement virtuel par zone géographique: les plans d'ensemble, les quarts nord-ouest, nord-est, sud-ouest, sud-est du 58 rue de Richelieu, les bâtiments voisins du 58 et les sites éloignés.
En 1969, l’Agence fait un premier versement au service des archives de la Bibliothèque nationale des archives des architectes VISCONTI, LABROUSTE, PASCAL, RECOURA et une partie de celles de ROUX-SPITZ. Puis un deuxième versement est fait en 1972 des archives des architectes ROUX-SPITZ et CHATELIN.Depuis 2004, la mission pour la gestion de la Production documentaire de la BnF reçoit les versements des services de l’établissement, y compris les documents et plans (papier ou numériques) provenant des prestataires extérieurs ou les ensembles transmis par les maîtres d’ouvrage institutionnels (ÉMOC, OPPIC, ACMH…).
Communication libre sous réserve d’impossibilité liée à l’état matériel de certains documents, communication exceptionnele seulement des originaux physiques numérisés (fragilité intrinsèque des documents de grande taille et des calques, amélioration significative de la lisibilité des documents par les éclairages utilisés lors de la numérisation).
Aux Archives nationales: sous-série F/13 (Bâtiments civils), sous-série F/21 (Beaux-Arts): archives du service des Bâtiments civils et des palais nationaux.
À la Médiathèque du patrimoine (Charenton): archives du service des Monuments historiques.
À la BnF département des Estampes et de la Photographie: Fonds Robert de Cotte. Fonds Louis Visconti. Plans de la Bibliothèque nationale. Fonds Henri Labrouste. Plans de la Bibliothèque impériale puis nationale. Dessin Jean-Louis Pascal. Coupe suivant le grand axe de la salle ovale.
Depuis 2004, la mission pour la gestion de la Production documentaire de la BnF reçoit les versements des services de l’établissement, y compris les documents et plans (papier ou numériques) provenant des prestataires extérieurs ou les ensembles transmis par les maîtres d’ouvrage institutionnels (ÉMOC, OPPIC, ACMH…).
En août 1863, un incendie détruit une partie des papiers de l’agence. D’autres lacunes proviennent des utilisations documentaires avant les versements aux Archives. Les doubles ont été éliminés lors du traitement du fonds en 2010-2013.
Les cotes ne sont pas forcément classées dans un ordre logique consécutif, en raison de la complexité du fonds et de ses annexes successivement découvertes.
Les marchés contemporains gérés par la BnF et les documents et plans (papier ou numériques) provenant du suivi des moyens techniques par l’établissement, des prestataires extérieurs ou des maîtres d’ouvrage externes (ÉMOC, OPPIC, ACMH…) sont versés à la mission pour la gestion de la Production documentaire de la BnF et ne rentrent pas dans le cadre de cet instrument de recherche.
- Plan d'ensemble
  - Projet coté, 07 mars 1908; 2011/001/0227; Dessin aquarellé sur papier, dimensions: 420 x 649 mm.
    Il existe une version numérisée de ce document.
    Informations sur le plan
    Type:
    coupe
    Niveau:
    Plan d'ensemble
    Titre courant:
    Sans titre
    Affectation des espaces:
    Architecte responsable:
    Jean-Louis Pascal (1837-1920)
  - Projet coté, 06 octobre 1908; 2011/001/0229; Dessin aquarellé sur calque collé sur papier, dimensions: 450 x 458 mm.
    Bâtiment sur le jardin, coupe longitudinale sur l'escalier, regardant le jardin dans la travée précédant l'escalier en tourelle.
  - Equipement technique: monte-livres, juin 1911; 2011/001/4687; Dessin polychrome sur calque ou papier transparent, dimensions: 307 x 736 mm.
  - Equipement technique: monte-livres, sans date [1850/1940]; 2011/001/4688; Dessin polychrome sur calque ou papier transparent, dimensions: 332 x 651 mm.
    Monte-livres près de l'escalier, salle Vivienne.
  - Equipement technique: monte-livres, juin 1911; 2011/001/4689; Dessin polychrome sur calque ou papier transparent, dimensions: 325 x 372 mm.
  - Equipement technique: monte-livres, sans date [1850/1940]; 2011/001/4698; Dessin polychrome sur calque ou papier transparent. Document fragile ou abîmé., dimensions: 375 x 667 mm.
  - Façade, 13 mai 1903; 2011/001/4819; Dessin aquarellé sur calque ou papier transparent. Document fragile ou abîmé. Lacunes, dimensions: 456 x 567 mm.
    Façade sur jardin.
  - sans date [1850/1940], 2011/001/5559; Dessin polychrome sur calque ou papier transparent, dimensions: 460 x 550 mm.
    plan
  - Escalier, 15 septembre 1908; 2011/001/0230; Dessin aquarellé sur calque collé sur papier, dimensions: 450 x 534 mm.
    Escalier sur le jardin, coupe sur le palier intermédiaire et regardant le vieux bâtiment.
  - Projet coté, 27 octobre 1908; 2011/001/0236; Dessin aquarellé sur calque collé sur papier, dimensions: 485 x 494 mm.
    Bâtiment sur le jardin, coupe sur l'escalier dans la 1ere travée près du jardin et regardant la rue Colbert.
  - Projet coté, 22 juillet 1908; 2011/001/0978; Dessin aquarellé sur papier. Document fragile ou abîmé. Document taché ou sali, dimensions: 505 x 682 mm.
    Coupe transversale du vestibule sur le jardin.
  - Projet coté, 08 août 1908; 2011/001/0981; Dessin aquarellé sur calque collé sur papier, dimensions: 445 x 735 mm.
    Coupe transversale du vestibule sur le jardin dans l'axe de l'escalier circulaire, regardant la rue Vivienne.
  - Projet, sans date [1850/1940]; 2011/001/1009; Dessin monochrome sur calque collé sur papier, dimensions: 435 x 630 mm.
    élévation
  - Façade, sans date [1850/1940]; 2011/001/1201; Dessin polychrome sur papier, dimensions: 348 x 448 mm.
  - Façade, sans date [1850/1940]; 2011/001/1404; Dessin aquarellé sur papier, dimensions: 696 x 1013 mm.
  - 25 novembre 1908, 2011/001/2043; Dessin aquarellé sur papier, dimensions: 685 x 1034 mm.
    Bâtiment sur le jardin, coupe sur les deux petites cours triangulaires.
  - Façade, sans date [1850/1940]; 2011/001/2987; Dessin monochrome sur bleu d'architecte (papier-contact photosensible), dimensions: 730 x 900 mm.
    2e lot, façade sur le jardin.
  - Projet: agrandissement, sans date [1850/1940]; 2011/001/4094; Dessin aquarellé sur calque collé sur papier, dimensions: 380 x 522 mm.
  - Projet: agrandissement, sans date [1850/1940]; 2011/001/4095; Dessin aquarellé sur calque collé sur papier. Un rabat, dimensions: 397 x 524 mm.
  - Projet: agrandissement, 1914; 2011/001/4096; Dessin aquarellé sur calque collé sur papier, dimensions: 435 x 566 mm.
    Alfred Recoura (1864-1940)
  - Escalier, sans date [1850/1940]; 2011/001/4114; Dessin polychrome sur calque collé sur papier, dimensions: 485 x 702 mm.
  - 03 novembre 1908, 2011/001/4118; Dessin aquarellé sur papier. Document fragile ou abîmé., dimensions: 700 x 1013 mm.
    Coupe du vestibule sur le jardin et sur l'escalier.
- Façade
  - Maçonnerie, 1907; 2011/001/3344; Dessin polychrome sur bleu d'architecte (papier-contact photosensible), dimensions: 620 x 775 mm.
    plan, élévation
    Façade
    Calepin n°012. Pile 29, calepin des assises 10 et 11, détail de la plate bande et du berceau.
  - Façade, sans date [1850/1940]; 2011/001/1138; Dessin polychrome sur calque collé sur papier, dimensions: 535 x 712 mm.
    coupe, élévation
  - Décor d'architecture: chapiteau, 10 octobre 1910; 2011/001/1968; Dessin monochrome sur papier, dimensions: 752 x 1050 mm.
    profil
    Chapiteaux des colonnes sur le jardin, rectifié.
  - Décor d'architecture: chapiteau, 11 octobre 1910; 2011/001/1969; Dessin polychrome sur calque collé sur papier, dimensions: 745 x 1082 mm.
    Chapiteaux de colonnes et moulures des chaînes sur le jardin.
  - Décor d'architecture, 1911; 2011/001/2780; Dessin polychrome sur bleu d'architecte (papier-contact photosensible), dimensions: 565 x 755 mm.
    plan, vue
    Calepin n°141. 2e lot, façade sur jardin, vases en savonnières, 6 semblables.
  - Eléments décoratifs, sans date [1850/1940]; 2011/001/5387; Dessin polychrome sur calque ou papier transparent. Document fragile ou abîmé. Calque décollé et/ou déchiré, dimensions: 530 x 790 mm.
  - Décor d'architecture, sans date [1850/1940]; 2011/001/5544; Dessin monochrome sur calque ou papier transparent, dimensions: 410 x 475 mm.
    Mur sur jardin, détail des plates bandes au dessus des colonnes.
  - décoration, sans date [1850/1940]; 2011/001/6277; Dessin monochrome sur papier, dimensions: 140 x 178 mm.
  - décoration, sans date [1850/1940]; 2011/001/6278; Dessin monochrome sur papier, dimensions: 127 x 160 mm.
  - décoration, sans date [1850/1940]; 2011/001/6279; Dessin monochrome sur papier, dimensions: 210 x 230 mm.
  - décoration, sans date [1850/1940]; 2011/001/6280; Dessin monochrome sur papier, dimensions: 190 x 235 mm.
  - décoration, sans date [1850/1940]; 2011/001/6281; Dessin monochrome sur calque ou papier transparent, dimensions: 105 x 160 mm.
  - décoration, sans date [1850/1940]; 2011/001/6282; Dessin monochrome sur calque ou papier transparent, dimensions: 125 x 170 mm.
  - décoration, sans date [1850/1940]; 2011/001/6283; Dessin monochrome sur calque ou papier transparent, dimensions: 175 x 225 mm.
  - décoration, sans date [1850/1940]; 2011/001/6284; Dessin monochrome sur calque ou papier transparent, dimensions: 170 x 210 mm.
  - décoration, sans date [1850/1940]; 2011/001/6285; Dessin monochrome sur calque ou papier transparent, dimensions: 115 x 147 mm.
  - décoration, sans date [1850/1940]; 2011/001/6286; Dessin monochrome sur calque ou papier transparent, dimensions: 132 x 163 mm.
  - décoration, sans date [1850/1940]; 2011/001/6287; Dessin monochrome sur calque ou papier transparent, dimensions: 115 x 132 mm.
  - décoration, sans date [1850/1940]; 2011/001/6288; Dessin monochrome sur calque ou papier transparent, dimensions: 115 x 115 mm.
  - décoration, sans date [1850/1940]; 2011/001/6289; Dessin monochrome sur calque ou papier transparent, dimensions: 120 x 152 mm.
  - décoration, sans date [1850/1940]; 2011/001/6290; Dessin monochrome sur calque ou papier transparent, dimensions: 130 x 270 mm.
  - décoration, sans date [1850/1940]; 2011/001/6291; Dessin monochrome sur calque ou papier transparent, dimensions: 155 x 200 mm.
  - décoration, sans date [1850/1940]; 2011/001/6292; Dessin monochrome sur calque ou papier transparent, dimensions: 240 x 360 mm.
  - décoration, sans date [1850/1940]; 2011/001/6293; Dessin monochrome sur calque ou papier transparent, dimensions: 264 x 445 mm.
  - décoration, sans date [1850/1940]; 2011/001/6294; Dessin monochrome sur calque ou papier transparent, dimensions: 132 x 500 mm.
  - Décor d'architecture: chapiteau, sans date [1850/1940]; 2011/001/6295; Dessin monochrome sur calque ou papier transparent, dimensions: 170 x 418 mm.
  - décoration, sans date [1850/1940]; 2011/001/6296; Dessin monochrome sur calque ou papier transparent, dimensions: 338 x 427 mm.
  - décoration, sans date [1850/1940]; 2011/001/6297; Dessin monochrome sur calque ou papier transparent. Document fragile ou abîmé., dimensions: 310 x 530 mm.
  - Décor d'architecture: chapiteau, sans date [1850/1940]; 2011/001/6298; Dessin monochrome sur calque ou papier transparent, dimensions: 180 x 340 mm.
  - décoration, sans date [1850/1940]; 2011/001/6299; Dessin monochrome sur calque ou papier transparent, dimensions: 293 x 530 mm.
  - décoration, sans date [1850/1940]; 2011/001/6300; Dessin monochrome sur calque ou papier transparent. Document fragile ou abîmé., dimensions: 350 x 523 mm.
- Sous-sol
  - Atelier de la reliure
    - 26 septembre 1919, 2011/001/0347; Dessin aquarellé sur papier, dimensions: 445 x 540 mm.
      1er sous-sol
      1er sous-sol sur le jardin, reliure, coupe longitudinales de la 3e travée, coupe transversale sur la 1ere travée.
      Atelier de la reliure
    - Projet: aménagement, 26 septembre 1919; 2011/001/0348; Dessin polychrome sur papier, dimensions: 378 x 540 mm.
      1er sous-sol sur le jardin, reliure, 4e travée.
    - Mobilier: armoire, 30 août 1919; 2011/001/0349; Dessin polychrome sur papier, dimensions: 538 x 754 mm.
      1er sous-sol sur le jardin, atelier de reliure, armoire de la 2e travée en commençant par le fond.
    - Projet: aménagement, 22 février 1922; 2011/001/0619; Dessin monochrome sur papier, dimensions: 479 x 760 mm.
      plan, coupe
      Bâtiment sur jardin premier sous-sol, projet d'installation de la reliure, coupe sur la 4e travée, plan.
    - Mobilier: casiers, 1919; 2011/001/1791; Dessin aquarellé sur calque collé sur papier, dimensions: 488 x 1079 mm.
    - Mobilier: casiers, 17 septembre 1919; 2011/001/1792; Dessin aquarellé sur calque collé sur papier, dimensions: 748 x 1082 mm.
      Bâtiment sur le jardin, 1er sous-sol, reliure.
    - Projet, sans date [1850/1940]; 2011/001/5828; Dessin polychrome sur calque ou papier transparent, dimensions: 300 x 748 mm.
      Bâtiment sur jardin, 1e sous-sol, projet d'installation de la reliure.
    - Projet, sans date [1850/1940]; 2011/001/5829; Dessin polychrome sur calque ou papier transparent, dimensions: 290 x 545 mm.
      Atelier de la reliure.
    - Projet, 10 septembre 1919; 2011/001/5832; Dessin polychrome sur calque ou papier transparent, dimensions: 280 x 745 mm.
    - Projet, sans date [1850/1940]; 2011/001/5833; Dessin polychrome sur calque ou papier transparent, dimensions: 360 x 760 mm.
      Bâtiment sur le jardin, reliure sur le saut-de-loup.
    - Projet, 22 février 1922; 2011/001/5834; Dessin monochrome sur calque ou papier transparent. Lacunes, dimensions: 470 x 750 mm.
      Bâtiment sur jardin, premier sous-sol, projet d'installation de la reliure.
    - Projet coté, 1902; 2011/001/0278; Dessin aquarellé sur papier, dimensions: 315 x 525 mm.
      Annexe sur jardin.
    - 1903, 2011/001/2157; Dessin monochrome sur papier, dimensions: 495 x 902 mm.
      Mur en aile au fond à gauche.
    - Maçonnerie, 02 juin 1903; 2011/001/0276; Dessin monochrome sur papier, dimensions: 492 x 605 mm.
    - Structure, sans date [1850/1940]; 2011/001/6631; Dessin monochrome sur papier, dimensions: 210 x 296 mm.
    - Baie, 10 novembre 1914; 2011/001/0420; Dessin polychrome sur calque collé sur papier, dimensions: 355 x 400 mm.
      Poignée de la porte du grand escalier au 1e sous-sol.
    - Equipement technique: sanitaire, caniveaux, 02 juin 1916; 2011/001/0384; Dessin polychrome sur papier, dimensions: 484 x 715 mm.
      Saut de loups sous jardin, canivaux.
    - Baie, 19 mars 1915; 2011/001/0406; Dessin polychrome sur calque collé sur papier, dimensions: 527 x 756 mm.
      Bâtiment sur jardin, 2 baies semblables sur le saut de loup.
    - Baie, 19 mars 1915; 2011/001/0407; Dessin polychrome sur papier, dimensions: 530 x 672 mm.
      Bâtiment sur jardin, 3 fenêtres semblables sur le saut de loup.
    - Baie, sans date [1850/1940]; 2011/001/0729; Dessin polychrome sur calque collé sur papier, dimensions: 380 x 535 mm.
      Bâtiment sur le jardin, porte au bas de l'escalier, 1er sous-sol.
    - Garde-corps: balustrade, sans date [1850/1940]; 2011/001/1566; Dessin monochrome sur papier, dimensions: 753 x 1084 mm.
      Bâtiment sur jardin, balustrade en tercé dans les 3 baies autour de l'escalier de descente au 1er sous-sol.
    - Décor d'architecture: bandeau, sans date [1850/1940]; 2011/001/1663; Dessin aquarellé sur papier, dimensions: 342 x 1080 mm.
      Bandeau de la cage d'escalier conduisant du sous-sol au rez-de-chaussée, Bâtiment du jardin.